【裁判字號】    92,苗簡,252
【裁判日期】    920717
【裁判案由】    侵權行為損害賠償
【裁判全文】
臺灣苗栗地方法院民事簡易判決                    九十二年度苗簡字第二五二號
    原      告  新光產物保險股份有限公司
    法定代理人  甲○○
    訴訟代理人  丙○○
                曾甲鋒
    被      告  東亞運輸倉儲股份有限公司
    法定代理人  戊○○
    訴訟代理人  丁○○
    被      告  乙○○
右當事人間請求侵權行為損害賠償事件，本院判決如左：
    主      文
被告應連帶給付原告新台幣貳拾萬肆仟捌佰柒拾貳元，及自民國九十二年四月二十四
日起至清償日止，按年息百分之五計算之利息。
原告其餘之訴駁回。
訴訟費用由被告連帶負擔三分之二；餘由原告負擔。
本判決第一項於原以告新台幣陸萬捌仟元為被告供擔保後，得假執行。但被告如於假
執行程序實施前以新台幣貳拾萬肆仟捌佰柒拾元為原告預供擔保後，得免為假執行。
原告其餘假執行之聲請駁回。
    事實及理由
一、原告之聲明：求為判決被告應連帶給付原告新台幣（下同）三十一萬元，及自起
    訴狀繕本送達翌日即民國九十二年四月二十四日起至清償日止，按年息百分之五
    計算之利息，並願供擔保請准宣告假執行。
二、事實摘要：
  (一)原告起訴主張原告承保訴外人黃碧妙所有之車號Ｗ四–九二九一號自用小客車（
    下稱系爭自小客車）之車體損失保險，約定保險期間自九十年四月十七日起至九
    十一年三月二十一日止，若系爭自小客車發生車禍致車體受損，原告於五十六萬
    九千元範圍內，負有給付保險金責任。被告乙○○係營業用大貨車司機，於九十
    年十一月二十六日十七時十五分許，駕駛被告東亞運輸倉儲股份有限公司（下稱
    東亞公司）所有之車牌號碼ＫＧ–六二五號半聯結車裝載貨櫃，行經國道一號高
    速公路北向一一○公里二百五十公尺處之頭份交流道擴寬工程附近，應注意該路
    段之限制高度為四‧二公尺，而其駕駛之半聯結車及裝載貨櫃之最大高度為四‧
    四公尺，顯已高於當地可容汽車通行之最大高度四‧二公尺，猶貿然行駛穿越，
    致其所駕駛之半聯結車車頭碰撞門形架鋼樑，造成鋼樑掉落，因而壓及由訴外人
    何家瑞駕駛停放於該處之系爭自小客車車頂，致使系爭自小客車車體受損，支出
    修復費用三十一萬元，被告乙○○自應負侵權行為責任。而被告東亞公司為被告
    乙○○之僱用人，自應就被告乙○○執行職務時所致之損害，負連帶賠償責任。
    原告依保險契約理賠訴外人黃碧妙後，自得依保險法第五十三條及民法第一百八
    十四條第一項前段、第一百八十八條第一項前段規定、第一百九十六條規定，代
    位黃碧妙，向被告二人請求連帶賠償三十一萬元，及自起訴狀繕本送達翌日即九
    十二年四月二十四日起至清償日止，按年息百分之五計算之法定遲延利息等語。
  (二)被告東亞公司則以：(1)本件車禍肇因於訴外人何家瑞駕駛原告之被保險人黃碧妙
    所有之系爭自小客車，於九十年十一月二十六日十七時許，因為勘查工地，違規
    將系爭自小客車停放於交流道黃線上，未緊靠路邊，亦未放置故障標誌，適被告
    東亞公司之司機即被告乙○○駕駛之半聯結車行經該處，為閃避系爭自小客車而
    向右閃避時，致貨櫃角碰撞該工地自行搭設之鐵架，以致鐵架倒下壓到原告所承
    保之系爭自小客車。按高速公路管理規則第十二條規定：「汽車行駛高速公路，
    除於規定之停車處外，不得在路肩及路肩外、中央分隔帶、交流道：：：停車」
    ，原告所承保之系爭自小客車任意停車於交流道上，阻礙車輛之通行，被告李昭
    (2)原告所承保之系爭自小客車係八十九年一月出廠，迄本件車禍發生時，已使用
    近二年，其修復費用應予折舊等語資為抗辯，並聲明：(1)原告之訴駁回；(2)如受
    不利之判決，願供擔保請准免於假執行。
  (三)被告乙○○則未於言詞辯論期日到場，亦未提出書狀作何聲明或陳述
    。
三、法院之判斷：
  (一)本件被告乙○○經受合法通知，未於言詞辯論期日到場，核無民事訴訟法第三百
    八十六條各款所列情形，爰依原告之聲請，准由其一造辯論而為判決。
  (二)查本件原告主張其承保訴外人黃碧妙所有之系爭自小客車之車體損失險，約定保
    險期間自九十年四月十七日起至九十一年三月二十一日止，若系爭自小客車發生
    車禍致車體受損，原告於五十六萬九千元範圍內，負有給付保險金責任乙節，業
    據原告提出保單資料查詢乙紙為證，復為到場被告東亞公司所不爭執，自堪認為
    實在。
  (三)按保險法第五十三條第一項規定：「被保險人因保險人應負保險責任之損失發生
    ，而對於第三人有損失賠償請求權者，保險人得於給付賠償金額後，代位行使被
    保險人對於第三人之請求權。但其所請求之數額，以不逾賠償金額為限。」，足
    見保險人於實行代位權時，須具備下列要件：1.被保險人對於第三人有損失賠償
    請求權；2.保險人對被保險人已給付保險金；3.代位權之範圍不超過保險賠償範
    圍；4.損害賠償之標的必須一致。本件原告主張其所承保之系爭自小客車因本件
    車禍而受損，其已基於保險契約給付被保險人黃碧妙車體損失保險金三十一萬元
    之事實，業據其提出統一發票為證，且為到場被告東亞公司所不爭執，堪認原告
    此部分主張為實在。又原告依保險契約所賠償之標的為黃碧妙因修復系爭自小客
    車而支出之費用，是原告之請求即已具備前述保險代位權實行之第2.、4.要件。
    是本件應審究者，乃被保險人黃碧妙對於被告是否有損失賠償請求權？又其得請
    求被告賠償之數額為何？另原告可得行使之代位權範圍如何？茲分述如下：
    1.被保險人黃碧妙對被告有損失賠償請求權：
      (1)原告主張被告乙○○係營業用大貨車司機，於九十年十一月二十六日十七時
        十五分許，駕駛被告東亞公司所有之車號ＫＧ–六二五號半聯結車裝載貨櫃
        ，行經國道一號高速公路北向一一○公里二百五十公尺處之頭份交流道擴寬
        工程附近，應注意該路段之限制高度為四‧二公尺，而其駕駛之半聯結車及
        裝載貨櫃之最大高度為四‧四公尺，顯已高於當地可容汽車通行之最大高度
        四‧二公尺，猶貿然行駛穿越高度四‧二公尺門形架，致其所駕駛之半聯結
        車車頭碰撞門形架鋼樑，造成鋼樑掉落，因而壓及由訴外人何家瑞駕駛停放
        於該處之系爭自小客車車頂，致使系爭自小客車車體受損，支出修復費用三
        十一萬元等情，業據原告提出車禍肇事查證資料表、估價款、統一發票及車
        損照片六幀為證，而被告東亞公司公司對於被告乙○○於上揭時間，駕駛半
        聯結車裝載貨櫃經過國道一號高速公路一百一十公里二百五十公尺處之限高
        標誌門形架乙節並不爭執，惟辯稱：本件車禍實係肇因於訴外人何家瑞駕駛
        系爭自小客車違規任意停放於交流道上，又未放置故障標誌，適其司機即被
        告乙○○駕駛之半聯結車行經該處，為閃避占用道路之系爭自小客車而向右
        閃避時，致貨櫃撞落鐵架，何家瑞顯有過失甚明云云。
      (2)經查：於本件車禍發生時，國道一號高速公路頭份交流道附近，因擴寬工程
        之施工，自交流道北上匝道出口處起至門形架止，共設有十個限高四‧二公
        尺之告示牌，與門形架相距約一公里，被告乙○○所駕駛之ＫＧ–六二五號
        半聯結車及其裝載貨櫃之最大高度為四‧四公尺等事實，為到場兩造所不爭
        執；佐以被告乙○○於警訊時供稱：「我當時正欲下頭份交流道，跟著前方
        一部營業大貨車，結果我就貨櫃高度太高，結果就車上最大之高度撞上限高
        門形架，致使門形架掉落擊中停放於匝道路肩之自小客Ｗ四–六二九一之車
        頂」等語，益徵本件車禍係被告乙○○駕駛ＫＧ–六二五號半聯結車未與前
        車保持適當距離，復未注意限高標誌，其駕駛裝載之貨櫃高度超過肇事地點
        之限制高度，竟強行通過，致貨櫃碰撞門形架鋼樑，鋼樑掉落而砸中系爭自
        小客車，與系爭自小客車是否停放於路肩及未放置警告標誌並不相干；且按
        汽車行駛於高速公路或設站管制之道路，應遵守其管制之規定，道路交通安
        全規則第一百零五條定有明文，被告乙○○考領駕駛執照，其駕車行經高速
        公路，自應注意遵守高速公路之管制，而依當時並無不能注意之情事，其竟
        疏未注意遵守上開規定，而於所駕車輛裝載之貨櫃超過門形架之限制高度，
        猶貿然穿越門形架衍生事故，而造成系爭自小車受損，依照前揭規定，被告
        乙○○顯有違反上述注意義務之過失，而其過失行為與系爭自大貨車受損間
        ，應有相當因果關係。
      (3)按因故意或過失，不法侵害他人之權利者，負損害賠償責任；汽車在使用中
        加損害於他人者，駕駛人應賠償因此所生之損害；又受僱人因執行職務，不
        法侵害他人之權利者，由僱用人與行為人連帶負損害賠償責任，民法第一百
        八十四條第一項前段、第一百九十一條之二、第一百八十八條第一項分別定
        有明文。原告主張發生前揭車禍時，被告乙○○係受僱於被告東亞公司駕駛
        車號ＫＧ–六二五號大貨車執行職務乙節，為被告東亞公司所是認，復為被
        告乙○○所不爭執，應堪信為真實。是被告乙○○就前揭車禍之發生既有過
        失，已如前述，則原告主張被告乙○○應負損害賠償責任，且被告東亞公司
        應與被告乙○○連帶負責賠償原告損失，於法即屬有據。是原告即得實行代
        位權，請求被告東亞公司、乙○○負連帶賠償責任。
      (4)被告東亞公司次辯稱系爭自小客車之駕駛人何家瑞就本件車禍之發生亦有過
        失，然為原告所否認。查：按損害生或擴大，被害人與有過失者，法院得減
        輕賠償金額或免除之。重大之損害原因，為債務人所不及知，而被害人不預
        促其注意或怠於避免或減少損害，為與有過失。前二項之規定，於被害人之
        代理人或使用人與有過失者，準用之，民法第二百十七條固定有明文。惟如
        前所述，本件車禍之發生，實係因被告乙○○駕駛半聯結車裝載貨櫃高度達
        四‧四公尺，因未與前車保持適當距離，而疏未注意肇事地點之限高標誌為
        四‧二公尺，顯已高於當地可容通行之最大高度，應注意而未注意即貿然通
        過限高四‧二公尺之門形架，致使門形架鋼樑掉落砸中系爭自小客車車頂，
        是本件車禍之發生純因被告乙○○駕駛不慎所致，縱系爭自小客車停放於路
        肩且未放置故障標誌，亦與被告乙○○超高行駛撞落門形架之損害行為無關
        ，本件無民法第二百一十七條規定之適用。是被告東亞公司此部分所辯，亦
        不足採。
    2.原告之代位權範圍：
      經查原告主張其所承保之系爭自小客車於九十年十一月二十六日車禍受損後，
      估計修理費用包括零件材料費及工資（含稅）共三十四萬元，實際支付三十一
      萬元，業據原告提出信用汽車股份有限公司出具之估價單及信甲國際股份有限
      公司開具之統一發票為證，本院審核系爭自小客車之受損照片研判，認原告所
      提出之修理項目，均屬維修之必要項目，是該車因本件車禍受損所需修復費用
      （含稅）共計三十一萬元，堪可認定。又請求以回復原狀費用以代回復原狀者
      ，應以必要者為限，是如修理材料以新品換舊品者，自應予以折舊（參照最高
      法院七十七年第九次民事庭會議）。故本件原告以修理費用作為所減少價額之
      依據，應屬適法，但其中以新零件更換舊零件之折舊部分非屬必要費用，應予
      扣除。查本件原告主張之上開修理費用，依其提出之統一發票所示，其中以新
      品更換舊品之零件材料費用計二十二萬八千五百七十二元，含稅計二十四萬元
      ；次查原告承保之系爭自小客車係
      期不明，以八十七年一月十五日計）出廠，有行車執照影本附卷足參，迄九十
      年十一月二十六日本件車禍發生時，已出廠使用一年十月又十一日，是零件材
      料部分應予折舊，方屬公允。依行政院所頒布之固定資產耐用年數表及固定資
      產折舊率之規定，自用自小客車之耐用年數為五年，依定率遞減法，每年折舊
      千分之三六九，並據營利事業所得稅結算申報查核準則第九十五條第八款所定
      ：「固定資產提列折舊採用定率遞減法者，以一年為計算單位，其使用期間未
      滿一年者，按實際使用之月數相當於全年之比例計算之，不滿一月者，以一月
      計」之方式計算結果，應扣除折舊一十三萬五千一百二十八元（詳如後附計算
      式），是扣除折舊後之零件費用為十萬四千八百七十二元（$240,000-$135,12
      8=$104,872），加計工資九萬五千二百三十八元，含稅計十萬元（角以下四捨
      五入），原告共得請求者為二十萬四千八百七十二元（$104,872+$100,000+=$
      204,872）。逾此部分之金額，即屬無據，不應准許。
    3.原告請求被告給付之數額是否超過其保險賠償範圍：
      (1)按損害賠償祇應填補被害人實際損害，保險人代位被害人請求損害賠償時，
        依保險法第五十三條第一項規定，如損害額超過或等於保險人已給付之賠償
        金額，固得就其賠償之範圍，代位請求賠償，如損害額小於保險人已給付之
        賠償金額，則保險人所得代位請求者，應祇以該損害額為限，最高法院著有
        六十五年度台上字第一八○八號判例可供參照。
      (2)既原告所承保之系爭自小客車係因被告乙○○之侵權行為所致，被告乙○○
        、東亞公司應就黃碧妙所有之系爭自小客車負連帶賠償責任，又原告已依保
        險契約給付被保險人黃碧妙保險金三十一萬元，依保險法第五十三條第一項
        規定，自得對被告乙○○、東亞公司實行代位權；惟因修復系爭自小客車所
        支出之必要費用在扣除折舊後，以二十萬四千八百七十二元為有依據，從而
        ，原告本於保險法第五十三條第一項規定行使代位權，其請於損害額二十萬
        四千八百七十二元範圍內，即屬有據，逾此部分之請求，即屬無據，應予駁
        回。
  (四)末按因回復原狀而應給付金錢者，自損害發生時起，加給利息；應付利息之債務
    ，其利率未經約定，亦無法律可據者，週年利率為百分之五，民法第二百十三條
    第二項、第二百零三條定有明文。本件原告之損害發生於九十年十一月二十六日
    ，被告迄未賠償原告之損害，則原告自得依上揭規定請求被告自起訴狀繕本送達
    翌日即九十二年四月二十四日起至清償日止，按年息百分之五計算之利息。
  (五)從而，原告基於保險法第五十三條第一項規定及侵權行為之法律關係，請求被告
    乙○○、東亞公司連帶給付二十萬四千八百七十二元，及自九十二年四月二十四
    日起至清償日止，按年息百分之五計算之利息部分，為有理由，應予准許；逾上
    開數額之請求，為無理由，應予駁回。
四、據上論結，原告之訴為一部有理由，一部無理由，依民事訴訟法第四百三十六條
    第二項、第三百八十五條第一項前段、七十九條但書，判決如主文。
中      華      民      國    九十二    年      七      月     十七     日
                                  臺灣苗栗地方法院苗栗簡易庭
                                                  法      官  陳慧萍
右為正本係照原本作成。
如對本判決上訴，須於判決送達後廿日內向本院提出上訴狀。
                                                  法院書記官  張文玲
中      華      民      國    九十二    年      七      月     十七     日
原告所承保之系爭自小客車車零件折舊計算式：（角以下均四捨五入）
  第一年折舊數額       $240000×0.369＝$88560
  逾第一年折舊數額    （$240000－$88560）×0.369×10/12=$46568
  折舊總額             $88560+$46568=$135128


司法院資訊處製作；財團法人民間司法改革基金會備份。
